【裁判字號】    95,易,845
【裁判日期】    950825
【裁判案由】    詐欺
【裁判全文】
臺灣高雄地方法院刑事判決               95年度易字第845號
公  訴  人  臺灣高雄地方法院檢察署檢察官
被      告  甲○○
上列被告因詐欺案件，經檢察官提起公訴（94年度偵緝字第658
號），本院判決如下：
    主  文
甲○○幫助意圖為自己不法之所有，以詐術使人將本人之物交付
，累犯，處有期徒刑伍月，如易科罰金，以銀元參佰元即新台幣
玖佰元折算壹日。
    事  實
一、甲○○前於民國89年間因竊盜案件，經臺灣板橋地方法院判
    處有期徒刑8 月確定，於90年3 月4 日縮刑期滿執行完畢，
    猶不知悔過，明知自己並無開設公司經營商業之能力，且可
    預見以自己身分開設公司、開立支票帳戶交予來路不明人士
    使用，該公司、支票可能成為該他人對外從事虛偽買賣騙取
    財物之人頭公司、空頭擔保，僅因受真實姓名年籍不詳自稱
    「王棟樑」之成年男子要求，且貪圖日後可分得紅利之利益
    ，乃基於幫助「王棟樑」從事詐欺犯罪之不確定故意，先於
    92年2 月20日在高雄市○○區○○路420 號申請設立「晶都
    商行」（又名「晶都號」），登記為負責人，以高雄市○○
    區○○路151 號1 樓為聯絡處所，再向臺灣土地銀行左營分
    行申請帳號第0078-2號支票存款帳戶，於領取支票後交由「
    王棟樑」男子使用。「王棟樑」取得上開支票後，隨即基於
    意圖為自己不法所有之概括犯意，先後自92年2 月間起至同
    年6 月間止，連續以「晶都號」及法定代理人甲○○名義，
    向附表所示寬達國際事業股份有限公司（下稱寬達公司）徐
    鼎元、台禽生物科技股份有限公司（下稱台禽公司）趙明仁
    、農順貿易有限公司（下稱農順公司）戊○○及丁○○等人
    ，購買雞貨、漁貨等物，並簽發如附表所列甲○○為發票人
    、面額共新台幣（下同）205 萬6590元之空頭支票用以支付
    貨款，致寬達公司徐鼎元等人均陷於錯誤而悉數給付貨物，
    「王棟樑」因此詐得如附表支票面額所示等值之貨物後即逃
    逸無蹤，嗣上開支票屆期均遭退票，寬達公司徐鼎元等人追
    索無著始知受騙，經訴請調查後乃發現上情。
二、案經寬達公司、台禽公司、農順公司、丁○○訴請臺灣高雄
    地方法院檢察署檢察官偵查起訴。
    理  由
一、上開犯罪事實，業據被告於本院審理中坦承不諱，且查：
  (一)寬達公司被騙情節，亦據告訴人寬達公司代表人許玉咪（52
    55號發查卷頁1） 、告訴代理人乙○○（658 號偵緝卷頁29
    ）、胡素幸（4215號偵查卷頁24、658 號偵緝卷頁59）於偵
    查中指述在卷，並有附表編號1 之退票支票、退票理由單、
    收款明細表各2 紙附卷可稽（5255號發查卷頁4） ；台禽公
    司遭騙情節，亦據台禽公司告訴代理人丙○○、趙明仁於偵
    查中陳述明確（4215號發查卷頁24、658 號偵緝卷頁5 、64
    、65），且有附表編號所示之退票支票、退票理由單各2 紙
    、肉品交易明細表1 紙附卷可參（4231號發查卷頁4） ；農
    順公司遭詐欺情節，除據農順公司代表人戊○○於偵查中指
    述明確外（4215號發查卷頁25、658 號偵緝卷頁16），並有
    如附表編號3 所示之退票支票、退票理由單各2 紙在卷可稽
    （5376號發查卷頁6） ；丁○○遭騙之情節，除據其於偵查
    中證述歷歷外（658 號偵緝卷頁25、4215號發查卷頁15 ）
    ，並有如附表編號4 所示之退票支票、退票理由單各5 張、
    估價單2 紙在卷足憑（頁4 至10），上開告訴人於偵查中之
    陳述及提出之書證，均雖屬審判外之陳述，然被告對於該傳
    聞證據之證據能力均同意有證據能力，本院審酌該言詞或書
    面陳述作成之情況，認並無不適當之處，依刑事訴訟法第15
    9 條之5 規定自得採為證據，併此敘明。
  (二)次查擔任公司負責人，需承擔公司對外營運活動衍生之所有
    民刑事責任，開設金融支票帳戶，攸關個人財產權益之保障
    ，衡諸常理，若非本人有意願，或委託極為信任之人經營，
    應無任意擔任公司名義負責人之理；又犯罪集團為對外進行
    虛偽買賣，詐領善意交易相對人之貨品、金錢，而經常以小
    利誘使無知民眾擔任空頭公司名義負責人，以規避執法人員
    之查緝，報章媒體雜誌或各類新聞媒體乃多所報導披露，則
    依一般人之社會生活經驗，苟見他人不自己申請公司及開立
    支票，反邀請不特定人擔任負責人或開立支票，衡情應可預
    見乃係被利用為從事財產犯罪之工具，本件被告於行為時，
    已年滿40歲，乃有社會閱歷及工作經驗之人，對此當無不知
    之理，其竟仍申請擔任上開空頭公司之名義負責人，交予其
    竟無法指出具體真實姓名年籍之「王棟樑」使用，縱無證據
    證明被告明知該「王棟樑」之犯罪態樣，然就「王棟樑」嗣
    後利用公司、支票從事虛偽買賣對外詐財之行為，顯不違反
    其本意，則被告有幫助該「王棟樑」詐欺取財之未必故意，
    甚為顯明。綜上所述，被告之自白乃與事實相符，其犯行事
    證明確，應依法論科。
二、被告行為後，刑法業於94年2 月2 日修正公布部分條文，並
    於95年7 月1 日施行。依修正後刑法第2 條第1 項規定：「
    行為後法律有變更者，適用行為時之法律。但行為後之法律
    有利於行為人者，適用最有利於行為人之法律。」，此條規
    定與刑法第1 條罪刑法定主義契合，係規範行為後法律變更
    所生新舊法律比較適用之準據，是刑法第2 條本身雖經修正
    ，尚無比較新舊法之問題，應一律適用裁判時之現行刑法第
    2 條，以決定適用之刑罰法律，先予敘明。又本次修正涵蓋
    之範圍甚廣，故比較新舊法時，應就罪刑有關之共犯、牽連
    犯、連續犯、有無累犯加重、自首減輕暨其他法定加減原因
    與加減例等一切情形，綜其全部罪刑之結果而為比較，復有
    最高法院95年5 月23日所為之95年度第8 次刑庭會議決議可
    資參照。茲就本案有關之新舊法比較部分，臚列如下：
  (一)被告行為時，刑法第339 條第1 項普通詐欺罪之法定刑為「
    5 年以下有期徒刑、拘役或科或併科1 千元以下罰金。」，
    且依當時罰金罰鍰提高標準條例第1 條前段規定，「依法律
    應處罰金、罰鍰者，就其原定數額得提高為2 倍至10倍」。
    故罰金刑部分經提高後為1 萬元以下，經折算為新臺幣後，
    最高可罰新臺幣3 萬元，最低則為新台幣3 元（銀元1 元）
    ；至被告行為後公布施行之刑法施行法第1 條之1 規定：「
    中華民國94年1 月7 日刑法修正施行後，刑法分則編所定罰
    金之貨幣單位為新臺幣。94年1 月7 日刑法修正時，刑法分
    則編未修正之條文定有罰金者，自94年1 月7 日刑法修正施
    行後，就其所定數額提高為30倍。但72年6 月26日至94 年1
    月7 日新增或修正之條文，就其所定數額提高為3 倍」；且
    刑法第33條第5 款亦修正為：「主刑之種類：罰金，新台幣
    一千元以上，以百元計算之」。查刑法第339 條第1 項規定
    ，係72年6 月26日前所訂定，故依新法規定，罰金部分應提
    高為30倍，即最高可罰新台幣3 萬元，最低應罰新台幣1 千
    元；經比較新、舊法之結果，應以被告行為時之舊法對其較
    為有利。
  (二)修正施行前刑法第30條原規定：「幫助他人犯罪者，為從犯
    。雖他人不知幫助之情者，亦同。從犯之處罰，得按正犯之
    刑 減輕之」，而現行刑法第30條則修正為：「幫助他人實
    行犯罪行為者，為幫助犯。雖他人不知幫助之情者，亦同。
    幫助犯之處罰，得按正犯之刑減輕之」。參照該條修正之立
    法理由說明，此項修正係「依學界通說既認幫助犯應採共犯
    從屬性說之『限制從屬形式』，使教唆犯及幫助犯之從屬理
    論一致，爰修正第1 項之文字，以杜疑義」、「…明示幫助
    犯之成立，亦以被幫助者著手犯罪之實行，且具備違法性為
    必要。至於被幫助者是否具有『有責性（罪責）』，皆不影
    響幫助犯之成立。因此，如被幫助之人未滿14歲，或有第19
    條第1 項之情形而不罰，依幫助犯之限制從屬形式，仍得依
    其所幫助之罪處罰之」，是本次修正僅係參酌學說及實務見
    解，將幫助犯之條文規定予以明確化，以杜爭議，故解釋上
    修正施行前後刑法第30條第2 項之規定並無有利或不利於被
    告之問題，惟幫助犯是否得予減輕其刑，事涉行為之可罰性
    ，參照最高法院95年度第9 次刑事庭會議決議之意旨，仍有
    刑法第2 條第1 項規定之適用。是本案應依被告行為時即修
    正施行前刑法第30條第1 項之規定，論以幫助犯，並依同條
    第2 項之規定減輕其刑。
  (三)被告於犯罪時之刑法第41條第1 項前段規定：「犯最重本刑
    為5 年以下有期徒刑以下之刑之罪，而受6 個月以下有期徒
    刑或拘役之宣告，因身體、教育、職業、家庭之關係或其他
    正當事由，執行顯有困難者，得以1 元以上3 元以下折算一
    日，易科罰金。」又被告行為時之易科罰金折算標準，修正
    前罰金罰鍰提高標準條例第2 條前段（現已刪除）規定，就
    其原定數額提高為100 倍折算1 日，則本件被告行為時之易
    科罰金折算標準，應以銀元300 元折算1 日，經折算為新臺
    幣後，應以新臺幣900 元折算為1日 。惟95年7 月1日修正
    公布施行之刑法第41條第1 項前段則規定：「犯最重本刑為
    5 年以下有期徒刑以下之刑之罪，而受6 個月以下有期徒刑
    或拘役之宣告者，得以新臺幣1,000 元、2,000 元或3,000
    元折算1 日，易科罰金。」比較修正前後之易科罰金折算標
    準，以95年7 月1 日施行前之規定較有利於被告，依刑法第
    2 條第1 項前段，應適用修正前刑法第41條第1 項前段規定
    ，定其易科罰金折算標準。
  (四)綜合上述各條文修正前、後之比較，以被告行為時即95 年7
    月1 日修正施行前之刑法較有利於被告，自應依修正後刑法
    第2 條第1 項前段規定，適用修正前刑法之相關規定及罰金
    罰鍰提高標準條例第2 條之規定，予以論處。
三、按刑法上之幫助犯，係對於犯罪與正犯有共同之認識，而以
    幫助之意思，對於正犯資以助力，而未參與實施犯罪之行為
    者而言（最高法院75年度台上字第1509號、84年度台上字第
    5998號、88年度台上字第1270號判決參照），是以如未參與
    實施犯罪構成要件之行為，且係出於幫助之意思提供助力，
    即屬幫助犯，而非共同正犯。本件被告提供其所申設之晶都
    商行、支票予真實年籍不詳之「王棟樑」成年男子使用，使
    「王棟樑」得以基於詐欺取財之犯意，陸續向附表所示被害
    人施用詐術取財，核其所為，係犯修正前刑法第339 條第1
    項意圖為自己不法之所有，以詐術使人將本人之物交付罪之
    幫助犯，應依修正前刑法第30條第2 項規定，按正犯之刑減
    輕之。又按連續幫助與幫助連續為不同之犯罪態樣，如基於
    概括犯意，多次幫助他人犯罪，為連續幫助，該幫助者有多
    次犯罪行為，如以一幫助行為，幫助他人連續犯罪，則為幫
    助連續，就幫助犯而言，僅有一次犯罪行為（最高法院87年
    度台上字第3865號判決可資參照），被告以一個提供公司、
    支票之行為，幫助「王棟樑」多次向附表被害人詐欺取財，
    仍只有一個犯罪行為，不構成幫助犯之連續犯，而為幫助連
    續。又95年7 月1 日修正施行前之刑法第47條原規定「受有
    期徒刑之執行完畢，5 年以內再犯有期徒刑以上之罪者，為
    累犯，加重本刑至二分之一。」，修正後第47條第1 項乃規
    定為「受徒刑之執行完畢，5 年以內『故意』犯有期徒刑以
    上之罪者，為累犯，加重本刑至二分之一」，本件被告於89
    年間因竊盜案件，經臺灣板橋地方法院判處有期徒刑8 月，
    於90年3 月4 日縮刑期滿執行完畢，有臺灣高等法院被告前
    案紀錄表在卷可稽，其於上開徒刑執行完畢後5 年內，「故
    意」再犯本件幫助詐欺罪，無論依修正前或修正後刑法，均
    為累犯，對被告而言並無有利或不利之情形，自不生新舊法
    比較之問題，應逕依修正前之刑法第47條論以累犯，並加重
    其刑；其同時有上開刑之加重、減輕事由，應先加後減之。
    爰審酌被告任意申請空頭公司、開立空頭支票供不法份子使
    用，幫助詐騙者遂行詐財目的，同時使詐欺者得以隱匿其真
    實身分，減少遭查獲之風險，愈使其肆無忌憚，加深犯罪之
    猖獗，且如附表所示被害人受損之金額達200 餘萬元，本不
    宜寬恕，惟念其犯後坦承犯行，態度尚佳等一切情狀，量處
    如主文所示之刑，並依修正前刑法第41條第1 項前段諭知易
    科罰金之折算標準。
據上論斷，應依刑事訴訟法第299 條第1 項前段，刑法第2 條第
1 項前段、修正前（下同）刑法第339 條第1 項、刑法第30條第
1 項、第2 項、第47條、第41條第1 項前段，罰金罰鍰提高標準
條例第1 條前段、修正前罰金罰鍰提高標準條例第2 條，現行法
規所定貨幣單位折算新臺幣條例第2 條，判決如主文。
本案經檢察官顏漢文到庭執行職務。
中    華    民    國    95    年    8     月    25    日
                  刑事第七庭   審判長法官  孫啟強
                                     法官  卓立婷
                                     法官  蔡川富
以上證明與原本無異。
如不服本判決，應於判決送達之日起10日內，向本院提出上訴狀
。
中    華    民    國    95    年    8     月    25    日
                                   書記官  王治華
附錄法條
修正前刑法第339條
(普通詐欺罪)
意圖為自己或第3人不法之所有，以詐術使人將本人或第3人之物
交付者，處5年以下有期徒刑、拘役或科或併科1,000元以下罰金
。
以前項方法得財產上不法之利益或使第3人得之者，亦同。
前2項之未遂犯罰之。
 附表
  ┌─┬───┬────┬──┬──────┬───┬────┬────┐
  │編│被害人│時間（民│被騙│退票支票號碼│退票支│發票日期│退票日期│
  │號│      │國）    │貨品│            │票金額│（民國）│（民國）│
  │  │      │        │    │            │（新臺│        │        │
  │  │      │        │    │            │幣）  │        │        │
  ├─┼───┼────┼──┼──────┼───┼────┼────┤
  │1 │寬達國│92年3 月│漁貨│臺灣土地銀行│      │        │        │
  │  │際事業│至6 月間│    │FB0000000   │212200│92. 6.30│92. 6.30│
  │  │股份有│        │    │FB0000000   │125600│92. 7.15│92.07.15│
  │  │限公司│        │    │            │      │        │        │
  │  │      │        │    │            │      │        │        │
  │  │      │        │    │            │      │        │        │
  ├─┼───┼────┼──┼──────┼───┼────┼────┤
  │2 │台禽生│92年5 月│雞肉│臺灣土地銀行│      │        │        │
  │  │物科技│15日至92│    │FB0000000   │ 98400│92. 7.15│92. 7.15│
  │  │股份有│年6 月25│    │FB0000000   │ 72000│92. 7. 5│92. 7. 7│
  │  │限公司│日      │    │            │      │        │        │
  ├─┼───┼────┼──┼──────┼───┼────┼────┤
  │3 │農順貿│92年5 月│肉品│臺灣土地銀行│      │        │        │
  │  │易有限│至6 月間│    │FB0000000   │187900│92. 7. 5│92. 7. 7│
  │  │公司  │        │    │FB0000000   │195890│92. 7.15│92. 7.15│
  │  │      │        │    │            │      │        │        │
  ├─┼───┼────┼──┼──────┼───┼────┼────┤
  │4 │丁○○│92年 6月│雞胇│臺灣土地銀行│      │        │        │
  │  │      │19日至24│等  │FB0000000   │146700│92. 6.30│92. 7. 2│
  │  │      │日      │    │FB0000000   │221400│92. 7. 5│92. 7. 7│
  │  │      │        │    │FB0000000   │244800│92. 7. 5│92. 7.15│
  │  │      │        │    │FB0000000   │270000│92. 7.10│92. 7.15│
  │  │      │        │    │FB0000000   │281700│92. 7.15│92. 7.15│
  └─┴───┴────┴──┴──────┴───┴────┴────┘


司法院資訊處製作；財團法人民間司法改革基金會備份。
